最  高  行  政  法  院  裁  定
111年度抗字第67號
抗  告  人  李騏宇                                      

相  對  人  屏東縣東港地政事務所


代  表  人  楊文財              
上列當事人間損害賠償事件，抗告人對於中華民國111年1月28日
高雄高等行政法院110年度訴字第447號裁定，提起抗告，本院裁
定如下︰
　　主  文
原裁定關於備位訴訟及本件訴訟費用部分均廢棄。
廢棄部分移送至臺灣屏東地方法院。
其餘抗告駁回。
　　理  由
一、緣㈠抗告人因不服相對人民國94年12月2日收件東地字第0824
    30、082440號土地登記申請，而於同年月7日作成登記之處
    分（下稱94年12月7日抵押權登記處分），及101年11月7日
    收件東速字第009860號查封登記之處分（下稱101年11月7日
    查封登記處分），認為相對人所屬公務員違法執行公權力造
    成其損害，前於110年2月22日向相對人申請損害賠償，經相
    對人以110年2月25日屏港地四字第11030100104號函（下稱1
    10年2月25日函）函復請補正後再辦理。抗告人不服，提起
    訴願，經屏東縣政府110年屏府訴字第18號訴願決定不受理
    。抗告人不服提起行政訴訟，請求撤銷訴願決定及原處分（
    94年12月7日抵押權登記處分、101年11月7日查封登記處分
    及110年2月25日函），並依土地法第68條、第70條及行政訴
    訟法第7條附帶請求損害賠償。經原審法院於110年11月5日
    以110年度訴字第148號裁定，就抗告人請求撤銷94年12月7
    日抵押權登記處分以未經訴願程序；請求撤銷101年11月7日
    查封登記處分及110年2月25日函部分，以係屬對非行政處分
    提起撤銷訴訟，起訴均不合法而裁定駁回。至於請求國家賠
    償部分，因屬附帶請求性質，而一併裁定駁回。㈡抗告人於1
    10年11月16日以相對人94年12月7日抵押權登記事件違反土
    地登記規則第13條規定，依土地法第68條第1項、第70條規
    定，請求相對人賠償。經相對人以110年11月24日屏港地四
    字第11030629800號函（下稱110年11月24日函）請其補正敘
    明。抗告人不服提起本件行政訴訟，先位聲明：1.請求撤銷
    訴願決定（即110年屏府訴字第18號訴願決定）及原處分（
    相對人94年12月7日抵押權登記處分及101年11月7日查封登
    記處分）。2.相對人應依抗告人110年11月16日之申請，作
    成核可之處分。備位聲明：相對人應給付抗告人新臺幣（下
    同）44,087,161元及自94年12月7日起算至清償日止，按年
    利率百分之5計算之利息。
二、本件原裁定以：㈠關於聲明撤銷110年屏府訴字第18號訴願決
    定部分：已逾2個月法定不變期間始起訴，自非合法，應予
    駁回。㈡關於聲明撤銷94年12月7日抵押權登記處分，及101
    年11月7日查封登記處分：未經過合法之訴願程序，其起訴
    難認為合法，應予裁定駁回。㈢關於聲明相對人應依抗告人1
    10年11月16日之申請，作成核可之處分部分：抗告人既未經
    合法訴願前置程序，其復行提起本件課予義務訴訟，起訴即
    屬不合法。㈣關於抗告人請求相對人應給付44,087,161元，
    並自94年12月7日起算至清償日止，按年利率百分之5計算之
    利息的國家賠償部分：經查，抗告人起訴聲請撤銷行政處分
    部分均不合法，則抗告人聲明附帶請求國家賠償，非可單獨
    提起行政訴訟，已失其依據，該部分訴訟亦不合法，應併予
    駁回等語。
三、抗告意旨略謂：依行政訴訟法第8條規定，一般給付訴訟之
    性質應視訴請判令之行為是否為行政處分或其他公權力措施
    ，且有直接向行政法院提起訴訟之規定，排除訴願或其他前
    置程序。抗告人本訴聲明，是以不服相對人94年12月7日抵
    押權登記案件及101年11月7日查封登記處分，違反土地登記
    規則第13條規定，爰依土地法第70條、國家賠償法第11條第
    1項但書、行政訴訟法第8條合併第7條規定，提起一般給付
    訴訟。並聲明：將原裁定廢棄，請准裁定由高雄高等行政法
    院更為裁判。
四、本院查：　　
　㈠抗告駁回部分：
　　⒈行政訴訟法第5條第2項規定：「人民因中央或地方機關對
      其依法申請之案件，予以駁回，認為其權利或法律上利益
      受違法損害者，經依訴願程序後，得向行政法院提起請求
      該機關應為行政處分或應為特定內容之行政處分之訴訟。
      」第106條第1項規定：「第4條及第5條訴訟之提起，除本
      法別有規定外，應於訴願決定書送達後2個月之不變期間
      內為之。……」第107條第1項第6款、第10款規定：「原告
      之訴，有下列各款情形之一者，行政法院應以裁定駁回之
      。但其情形可以補正者，審判長應定期間先命補正：……六
      、起訴逾越法定期限者。……十、起訴不合程式或不備其他
      要件者。」可知，課予義務訴訟旨在就人民依法向行政機
      關申請作成行政處分，因未獲滿足所形成之公法上爭議提
      供救濟途徑，故當事人須經依法向行政機關請求作成處分
      而未獲滿足，並經訴願前置程序，於法定2個月期限內起
      訴，始符合課予義務訴訟之訴訟合法要件；如起訴逾期、
      或未經申請及踐行訴願程序，逕行提起課予義務之訴，乃
      屬無法補正事項，行政法院應予裁定駁回。
　　2.抗告人於原審係以預備合併之方式提起訴訟。先位訴訟為
      ：1.請求撤銷訴願決定（即110年屏府訴字第18號訴願決
      定）及原處分（相對人94年12月7日抵押權登記處分及101
      年11月7日查封登記處分）。2.相對人應依抗告人110年11
      月16日之申請，作成核可之處分。經查：　
　　　⑴關於聲明撤銷110年屏府訴字第18號訴願決定部分：抗告
        人訴請撤銷之110年屏府訴字第18號訴願決定係於110年
        5月10日寄存送達予抗告人（原裁定誤載為110年5月5日
        ），有送達證書在卷可稽（見訴願卷底）。扣除在途期
        間8日，算至110年7月28日（星期三）即屆滿2個月不變
        期間。抗告人遲至110年12月1日始向原審提起行政訴訟
        ，顯已逾2個月法定不變期間，自非合法。
　  　⑵關於聲明撤銷94年12月7日抵押權登記處分，及101年11
        月7日查封登記處分：經查，抗告人所提出之110年屏府
        訴字第18號訴願決定，其訴願標的係相對人110年2月25
        日函，是抗告人就相對人94年12月7日抵押權登記處分
        及101年11月7日查封登記處分，提起本件撤銷訴訟，未
        經過合法之訴願程序，其起訴難認為合法，應予裁定駁
        回。
　　  ⑶關於聲明相對人應依抗告人110年11月16日之申請，作成
        核可之處分部分：查抗告人於110年11月16日申請相對
        人應依土地法第68條及第70條規定賠償抗告人44,087,1
        61元並自94年12月7日起至清償日止，按年利率百分之5
        計算之利息，經相對人以110年11月24日函復，抗告人
        不服，遂提起本件行政訴訟，惟其所提出之屏東縣政府
        110年4月29日110年屏府訴字第18號訴願決定，其訴願
        標的非相對人110年11月24日函，則抗告人既未經合法
        訴願前置程序，其復行提起本件課予義務訴訟，起訴即
        屬不合法。
　    ⑷綜上，原裁定認抗告人之先位訴訟，起訴不合法，且無
        從補正，而依行政訴訟法第107條第1項第6款、第10款
        規定，裁定駁回，尚無不合。抗告人就此部分抗告為無
        理由，抗告應駁回。
  ㈡廢棄部分：　　
　　1.按「損害賠償之訴，除依本法規定外，適用民事訴訟法之
      規定。」「提起行政訴訟，得於同一程序中，合併請求損
      害賠償或其他財產上給付。」國家賠償法第12條、行政訴
      訟法第7條分別定有明文。故依前揭國家賠償法規定提起
      損害賠償之訴，原則上適用民事訴訟法之規定。雖現行行
      政訴訟法第7條規定容許當事人於同一程序中，合併依國
      家賠償法規定請求損害賠償，惟此限於當事人另有行政訴
      訟合法繫屬於行政法院為前提（本院98年6月份第1次庭長
      法官聯席會議決議㈡參照）。
　  2.法院組織法第7條之3第1項規定：「法院認其無審判權者
      ，應依職權以裁定將訴訟移送至有審判權之管轄法院。但
      其他法律另有規定者，不在此限。」上開規定，依行政法
      院組織法第47條規定，於行政法院準用之。足見我國關於
      行政訴訟與民事訴訟之審判，依現行法律之規定，係採二
      元訴訟制度，分由不同性質之法院審理。關於因公法關係
      所生之爭議，由行政法院審判；因私法關係所生之爭執，
      則由普通法院審判。準此，當事人如就行政法院無審判權
      之私法爭議事件或法律別有規定由普通法院審判之訴訟事
      件，誤向行政法院提起行政訴訟時，行政法院即應依職權
      將該訴訟事件移送至有受理訴訟權限之普通法院審理。
　　3.經查，抗告人備位訴訟係以相對人94年12月7日違法為抵
      押權登記處分，致抗告人受損害，而依土地法第68條第1
      項、第70條請求賠償等語，核係以備位訴訟，依行政訴訟
      法第8條規定請求相對人為國家賠償。因備位請求本身並
      未對相對人前開抵押登記之行政處分請求撤銷，從而依其
      之原因事實及法律關係以觀，核屬國家賠償之民事事件，
      依前開說明，備位訴訟行政法院即無審判權限，應依前開
      法院組織法規定，裁定移送至有受理訴訟權限之臺灣屏東
      地方法院。原裁定認抗告人係依行政訴訟法第7條附帶請
      求損害賠償，而逕以裁定駁回其訴，尚有未洽。抗告人不
      服提起抗告，所持理由雖難成立，惟原裁定既有如上違誤
      ，仍應認抗告為有理由，爰廢棄原裁定關於備位訴訟部分
      ，並將廢棄部分移送至有受理訴訟權限之臺灣屏東地方法
      院。
五、據上論結，本件抗告為一部無理由、一部有理由。依法院組
    織法第7條之3第1項、行政法院組織法第47條、行政訴訟法
    第104條、第272條、民事訴訟法第95條、第79條、第492條
    ，裁定如主文。
中　　華　　民　　國　　111 　年　　4 　　月　　28　　日
                    最高行政法院第二庭
                        審判長法官  帥　嘉　寶　
                              法官　鄭　小　康
                              法官　林　玫　君
                              法官　李　玉　卿
                              法官　洪　慕　芳

以  上  正  本  證  明  與  原  本  無  異
中　　華　　民　　國　　111 　年　　4 　　月　　28　　日
　　　　　　　　　　　　　　　書記官　張　玉　純